---
title: "pdftabler"
output: rmarkdown::html_vignette
vignette: >
  %\VignetteIndexEntry{pdftabler}
  %\VignetteEngine{knitr::rmarkdown}
  %\VignetteEncoding{UTF-8}
---

```{r, include = FALSE}
knitr::opts_chunk$set(
  collapse = TRUE,
  comment = "#>"
)
```

```{r setup}
library(pdftabler)
library(dplyr)
```

# はじめに

`pdftools::pdf_text`パッケージから抽出されたデータは、不要なスペースで汚れていることが多く、また返り値はデータフレームではなくベクトルになっています。
表を抽出するための関数も含まれていますが、
これは欠落が多く、あまり実用的ではありません。
`pdftalber`はこの問題を克服するため、
特に時系列データが記録されたPDF上の表から
データを抽出する関数を用意しています。
これは、PDFから取得したデータを完全なデータフレームにする方法を示す基本的な例です。

# データの準備

説明のために、[JFAに加盟しているコンビニチェーン店の2005年から2021年までの売上](https://www.jfa-fc.or.jp/particle/320.html)を記録した `conbini` データを使って、各機能の動作を説明します。

```{r}
pdf_data <- dir(
  "../inst/extdata",
  pattern = "\\.pdf",
  full.names = TRUE
)
conbini <- purrr::map(pdf_data, pdftools::pdf_text)
```

これは各1ページずつからなる2つのPDFデータを抽出したもので、
文字列のリストです。
各リストが各PDFに対応しており、
文字列は分割されておらず、
単一のベクトルになっています。

# データの分割

これを適切に処理するため、
まず文字列を表の1セルに相当する単位に分割します。
この処理を行うには、`pt_cell()` と `pt_split()` を使用します。

```{r}
conbini |>
  pt_cell() |>
  pt_split(initial = 29, n_col = 15, n_row = 2)
```

ここで`pt_cell()`は単純に`pdftools::pdf_text`から抽出された
文字列を半角スペースを頼りに分割しています。
したがって返り値は表のセル数に相当する文字列ベクトルが期待されます。
ユーザーは`sep`引数で自由に分割キーワードを選択でき、
キーワードは正規表現を受け付けます。

また`pt_split()`は文字列ベクトルを表の行数と列数にしたがって
抽出します。
この際、表の開始位置を決める必要がありますが、
これらは事前に与えられる情報ではありません。
探索的に見つけるか、後述の`pt_index()`を利用して指定します。
この開始位置は列名を含まないことに注意してください。
データのレコードが開始する位置を指定してください。

この数値は常に規則的とは限りません。
たとえば`conbini`データの場合は、
8月から行頭が1セル分ずつずれているため、
単純に`pt_split()`で全ての行を抽出しようとするとうまくいきません。

```{r}
conbini8 <-
conbini |>
  pt_cell() |>
  pt_split(initial = 29, n_col = 15, n_row = 8)

conbini8[8]
```

これはセル結合やセル内の文字に半角スペースを使用していることなどが
原因です。
次にこの問題に対処します。

# 分割用の“索引”を作成する

`pt_index()`は、
表の区切りを指し示す任意の単語や記号がベクトル内のどの位置にあるかを示す索引データを作成します。
時系列データの場合は、
日付などが良い目印になるでしょう。
`conbini`データは月次データであり、
表の1列目に月数が記録されているため、これを利用します。

```{r}
key <- sprintf("%d月", 1:12)
key
```

```{r}
idx <-
  conbini |>
  pt_cell() |>
  pt_index(keywords = key)

idx
```

`pt_index()`の返り値はデータフレームで、
各行が指定されたキーワードとなります。
たとえば、2行3列目は、3回目に出現した「2月」の位置を表しています。

副次的な利用法として、
この索引データの2階差分を取ることで、
どの位置にずれが起きているかを知ることができます。

```{r}
idx |>
  as_tibble() |>
  mutate(across(
    where(is.numeric),
    ~ .x - 2 * dplyr::lag(.x) + dplyr::lag(.x, n = 2)
  ))
```

でもこれは分かりづらくてあまり活用しやすいものではありません。
たとえば、1列目の8月と9月は1, -1となっていますが、
9月に関しては8月のずれが元に戻ったためにマイナスになっています。
そして、13列目に注目すると6月と7月がそれぞれ1, 0となっています。
これはつまり、6月も7月も1つずつずれているということを意味しています。

# データの一括処理

ここで、このインデックスデータフレームを引数として扱える別の関数 `pt_split_multi` を使用し、
データの抽出を一括で行います。
これは、`pt_split()`のラッパー関数で、
`pt_split()`を再帰的に実行しています。

```{r pt-split-multi}
conbini |>
  pt_cell() |>
  pt_split_multi(index = idx)
```

ようやくデータが整いつつありますが、
まだデータの型がよくありません。
型を変えるだけなら既存の方法でなんとかなりますが、
カンマがあったり、％記号が含まれていたりして、
意外と厄介なものです。
また、本来含まれていてほしい年数の記録も欠損してしまっています。
これも一括で処理する関数を用意しました。

```{r}
conbini |>
  pt_cell() |>
  pt_split_multi(index = idx) |>
  pt_modify(2005)
```

あとはいつも通り、データを解析してみましょう。

```{r}
library(ggplot2)

conbini |>
  pt_cell() |>
  pt_split_multi(index = idx) |>
  pt_modify(2005) |>
  dplyr::mutate(date = stringr::str_c(year, month, "01") |> lubridate::ymd()) |>
  ggplot(aes(date, V5)) +
  geom_line() +
  labs(
    x = "月",
    y = "既存店売上高前年比"
  )
```
